【裁判字號】    99,交抗,145
【裁判日期】    990729
【裁判案由】    聲明異議
【裁判全文】
臺灣高等法院臺南分院交通事件裁定     99年度交抗字第145號
抗  告  人  甲○○
上列抗告人因違反道路交通管理處罰條例案件，不服臺灣雲林地
方法院中華民國99年7月5日所為裁定（99年度交聲字第122號）
，提起抗告，本院裁定如下：
    主  文
抗告駁回。
    理  由
一、受處分人（異議人）甲○○於原法院聲明異議意旨略以：異
    議人於民國99年2月10日上午9時許，駕駛車牌號碼USO-725
    號輕型機車（下稱本案機車），行經嘉義縣大林鎮○○路與
    中正路交岔路口時，與朱忠信駕駛車牌號碼5D-7771號自小
    客車發生車禍，經警研判有「轉彎車不讓直行車先行」之違
    規，而為警製單舉發，嗣原處分機關於99年5月7日以雲監裁
    定第裁72-L00000000號裁決書裁處罰鍰新臺幣（下同）900
    元。上開事故乃肇因於朱忠信駕駛上開車輛，經過上揭地點
    ，疏未注意讓前方車輛優先通行，亦疏未注意車前狀況及保
    持安全間距，見其行進方向燈號甫由紅燈轉為綠燈，貿然起
    步前進，緊接前車前行，適有異議人騎乘本案機車於朱忠信
    車輛前方，打方向燈欲自車道左轉時，即遭朱忠信所駕駛上
    開自用小客車右前輪輾壓左腳，人車倒地，致使本件事故發
    生。至左轉彎車應讓直行車先行，應於不同車道時始存在，
    本件係在同一車道，車輛只有前後問題。準此，原處分機關
    上開裁決，應有違誤，爰依法聲明異議等語。
二、原裁定意旨略以：
  (一)按汽車（含機器腳踏車）行駛至交岔路口，轉彎車應讓直行
    車先行，道路交通安全規則第2條第1項第2款、第102條第1
    項第7款定有明文。又汽車（含機器腳踏車）駕駛人轉彎時
    ，有轉彎車不讓直行車先行之情形者，處600元以上1,800元
    以下罰鍰，道路交通管理處罰條例第3條第8款、第48條第1
    項第6款亦有明定。
  (二)本案異議人僅就原處分關於「轉彎車不讓直行車先行」部分
    聲明異議，另就「未領有駕駛執照駕駛機器腳踏車」部分，
    未提出異議，此觀諸上述異議理由甚明。況異議人前向原處
    分機關提出陳述書，亦認為無照駕車確有所據，是本件異議
    範圍僅為原處分關於異議人「轉彎車不讓直行車先行」部分
    ，對於原處分關於「未領有駕駛執照駕駛機器腳踏車」部分
    ，無庸審酌，合先敘明。
  (三)異議人於上揭時、地，駕駛本案機車與朱忠信所駕駛之上開
    車輛，發生車禍碰撞等情，有嘉義縣警察局道路交通事故現
    場圖、道路交通事故調查報告表(一)、(二)、現場照片10張、監
    視器翻拍照片10張及異議人、朱忠信之警詢筆錄在卷可證，
    且為異議人自承，應堪認定。異議人雖否認有何「轉彎車不
    讓直行車先行」之違規事實，並以前詞置辯，然查：依監視
    器翻拍照片所示，異議人所駕駛之輕型機車先越過停止線後
    ，於停止線前之路口右側臨時停車等待左轉，嗣於其左轉彎
    時，其左方有綠燈起駛之同向直行朱忠信所駕駛之自小客車
    及其前方自小客車，異議人即於二車空隙間進行左轉彎，隨
    即與朱忠信所駕駛之自小客車發生碰撞，顯見異議人係於路
    旁起駛進行左轉彎時，為朱忠信所駕駛之自小客車所撞及。
    異議人為左轉彎車，且其自路旁起駛欲左轉彎，理當讓左側
    同向直行之車輛先行，然異議人反自行進之車陣中橫越路口
    ，致直行之朱忠信不及防範，其有違規甚明。異議人雖辯稱
    其與朱忠信係位於同一車道，並無轉彎車應讓直行車先行之
    問題，然依監視器翻拍照片所示，於車禍發生前，異議人係
    位於路旁，朱忠信係位於車道上，異議人欲自路旁左轉橫越
    馬路，即需穿越車道，此時當然需遵守轉彎車應讓直行車先
    行之規定，縱該道路未劃設車道線，亦不能免除異議人遵守
    該規則之義務，否則轉彎車即可恣意與直行車爭道，非但將
    危及行車安全，道路交通安全規則所規範優先路權之行車秩
    序亦將喪失殆盡。再者，本件經朱忠信送請臺灣省嘉雲區車
    輛行車事故鑑定委員會，參照監視器錄影畫面、兩造警訊筆
    錄、警繪現場圖及所附現場照片鑑定結果，亦認為：「一、
    甲○○無照駕駛輕型機車，行經行車管制號誌交岔路口，違
    規超越停止線於交岔路口內臨時停車不當，由路旁起駛，未
    讓行進中車輛先行且從車陣中橫越道路（左轉）不當，為肇
    事原因。二、朱忠信駕駛自小客車，無肇事因素。」此有鑑
    定委員會99年5月13日嘉雲鑑990244字第0995801724號函所
    檢附之鑑定意見書在卷足憑。異議人前開所辯，容有誤會，
    不足採信。
  (四)綜上所述，異議人確有於上揭時、地，駕駛本案機車行進間
    左轉時未讓朱忠信所駕駛之直行車輛先行，原處分機關依道
    路交通管理處罰條例第48條第1項第6款規定，裁處異議人罰
    鍰900元（原裁定誤載為600元），於法並無不合，本件異議
    為無理由，應予駁回。
三、本件抗告意旨略以：
  (一)按車輛行駛時，駕駛人應注意車前狀況及兩車併行之間隔，
    並隨時採取必要之安全措施，及起駛前應注意前後左右有無
    障礙或車輛行人，汽車在未劃設慢車道之雙向二車道行駛時
    ，應依下列規定：一、均應在遵行車道內行駛。四、除準備
    停車或臨時停車外，不得駛出路面邊線。汽車在設有慢車道
    之雙向二車道，除應依前項各款規定行駛外，於快慢車道間
    變換車道時，應顯示方向燈，讓直行車先行，並注意安全距
    離。道路交通安全規則第94條第3項、第89條第1項第6款、
    第97條分別定有明文。
  (二)朱忠信本應注意上述道路交通安全規定，又依當時天候晴、
    日間自然光線、路面乾燥無缺陷、無障礙物、視距良好等課
    客觀情形觀之，又無不能注意之情事，是朱忠信駕駛車輛即
    應遵守相關規定，然查以朱忠信駕駛自用小客車途經車禍發
    生地點時，其係偏向車道右側停等紅綠燈，並緊鄰前方車輛
    ，待前方燈光號誌由紅燈轉為綠燈時，其緊隨前方車輛行駛
    ，並未與前方車輛保持安全距離，且其右前方車輪並跨越外
    側邊線，抗告人則於該前方車輛通過後作轉彎之預備行動，
    腳部踩地，保持平衡，於當日8時43分09秒許，朱忠信車輛
    右前方先撞及甲○○之機車左方手把後，抗告人之左腳旋遭
    朱忠信駕駛之前開自小客車車輛撞擊，致抗告人人車倒地後
    ，朱忠信甫於17秒時離開車輛內部等情，有本案車禍當時監
    視器錄影帶可稽。
  (三)依照案發當時情況觀之，倘朱忠信未緊臨其前方車輛行駛，
    先於行駛前稍微注意前方狀況，即可察覺抗告人之車頭轉向
    ，斯時，暫勿行駛前進，即可避免此車禍發生，詎其於前方
    車輛該開始起步，旋即跟進，是其有於行駛前顯未注意車前
    狀況，亦未與前方車輛及抗告車輛保持安全距離之過失；抑
    且，衡情，一般人處於車禍當時情況，於得知抗告人人車倒
    地後，應不到數秒即會下車，然本案朱忠信當時係於9秒左
    右甫下車，可知其當時尚不知發生車禍，亦可推認其當時並
    未注意車前狀況；再者，倘當時朱忠信之車輛仍在其車道行
    駛，車輪未跨越邊線，其車輪自亦不可能撞及抗告人之機車
    手把及腳部，然其竟橫跨邊線行駛，自有過失甚明。
  (四)從而，本案固經台灣省嘉雲區車輛行車事故鑑定委員會鑑定
    認朱忠信無肇事因素云云，然朱忠信顯有過失，而原鑑定書
    疏失未注意上開各項規定，顯有疏失，自不足採。綜上，本
    件抗告人並無如原處分之違規行為，爰提起抗告，請求將原
    裁定撤銷等語。
四、按汽車（含機器腳踏車）行駛至交岔路口，轉彎車應讓直行
    車先行，道路交通安全規則第2條第1項第2款、第102條第1
    項第7款定有明文。又汽車（含機器腳踏車）駕駛人轉彎時
    ，有轉彎車不讓直行車先行之情形者，處600元以上1,800元
    以下罰鍰，道路交通管理處罰條例第3條第8款、第48條第1
    項第6款亦有明定。
五、經查：
  (一)抗告人於上揭時、地，駕駛本案機車與朱忠信所駕駛之上開
    車輛，發生車禍碰撞等情，有嘉義縣警察局道路交通事故現
    場圖、道路交通事故調查報告表(一)、(二)、現場照片10張、監
    視器翻拍照片10張及抗告人、朱忠信之警詢筆錄在卷可證（
    見原審卷第18至24、28至37頁），且為抗告人自承，應堪認
    定。
  (二)抗告人雖否認有何「轉彎車不讓直行車先行」之違規事實，
    然查，抗告人於抗告狀中已自承當時正做轉彎之預備行動等
    語，且依監視器翻拍照片所示（見原審卷第33至37頁），抗
    告人所駕駛之輕型機車先越過停止線後，於停止線前之路口
    右側臨時停車等待左轉，嗣於其左轉彎時，其左方有綠燈起
    駛之同向直行朱忠信所駕駛之自小客車及其前方自小客車，
    抗告人即於二車空隙間進行左轉彎，隨即與朱忠信所駕駛之
    自小客車發生碰撞，顯見抗告人係於路旁起駛進行左轉彎時
    ，為朱忠信所駕駛之自小客車所撞及。抗告人為左轉彎車，
    且其自路旁起駛欲左轉彎，理當讓左側同向直行之車輛先行
    ，然抗告人反自行進之車陣中橫越路口，致駕車直行之朱忠
    信不及防範，其有違規甚明。抗告人雖辯稱其與朱忠信係位
    於同一車道，並無轉彎車應讓直行車先行之問題，然依監視
    器翻拍照片所示，於車禍發生前，抗告人係位於路旁，朱忠
    信係位於車道上，抗告人欲自路旁左轉橫越馬路，即需穿越
    車道，此時當然需遵守轉彎車應讓直行車先行之規定，縱該
    道路未劃設車道線，亦不能免除抗告人遵守該規則之義務，
    否則轉彎車即可恣意與直行車爭道，非但將危及行車安全，
    道路交通安全規則所規範優先路權之行車秩序亦將喪失殆盡
    。再者，本件經朱忠信送請臺灣省嘉雲區車輛行車事故鑑定
    委員會，參照監視器錄影畫面、兩造警訊筆錄、警繪現場圖
    及所附現場照片鑑定結果，亦認為：「一、甲○○無照駕駛
    輕型機車，行經行車管制號誌交岔路口，違規超越停止線於
    交岔路口內臨時停車不當，由路旁起駛，未讓行進中車輛先
    行且從車陣中橫越道路（左轉）不當，為肇事原因。二、朱
    忠信駕駛自小客車，無肇事因素。」此有鑑定委員會99年5
    月13日嘉雲鑑990244字第0995801724號函所檢附之鑑定意見
    書在卷足憑（見原審卷第40至44頁）。抗告人前開所辯，容
    有誤會，顯非可採。
  (三)另抗告人抗辯：朱忠信駕駛自小客車並未注意車前狀況，自
    有過失，鑑定意見書認朱忠信無肇事原因，顯有疏失，不足
    採信云云，惟查，本件抗告人係就原處分機關以其「轉彎車
    不讓直行車先行」因而裁定罰鍰900元部分提出聲明異議，
    原審及本院亦均僅就原處分機關關於此部分違規事實之裁決
    是否有不當或違法加以審酌而為裁定，至於朱忠信駕駛自小
    客車有無注意車前狀況之違規、有無過失等情事，則非本件
    聲明異議程序所得審酌認定之範疇，何況縱朱忠信當時駕車
    亦有疏未注意車前狀況情事，亦無法解免抗告人違規之責任
    。抗告人抗告意旨並未就其主張其無「轉彎車不讓直行車先
    行」之違規事實，提出其他事證以資抗辯，反而爭執朱忠信
    駕駛自小客車未注意車前狀況云云，其抗辯自有未洽。
六、綜上所述，抗告人確有於上揭時、地，駕駛本案機車行進間
    左轉時未讓朱忠信所駕駛之直行車輛先行之事實，原處分機
    關依道路交通管理處罰條例第48條第1項第6款規定，裁處抗
    告人罰鍰900元，於法並無不合。從而，原裁定以本件異議
    為無理由，應予駁回，其認事用法並無不當，抗告人所提抗
    告，為無理由，應予駁回。
七、據上論斷，應依道路交通案件處理辦法第26條，刑事訴訟法
    第412條，裁定如主文。
中    華    民    國    99    年    7     月    29    日
                  刑事第四庭    審判長法  官  吳志誠
                                      法  官  吳森豐
                                      法  官  彭喜有
以上正本證明與原本無異。
不得再抗告。
                                      書記官  黃子起
中    華    民    國    99    年    7     月    30    日

司法院資訊處製作；財團法人民間司法改革基金會備份。
